【裁判字號】    89,家上,143
【裁判日期】    891212
【裁判案由】    離婚等
【裁判全文】
台灣高等法院民事判決  八十九年度家上字第一四三號
      上  訴  人  甲○○
      訴訟代理人  白德孚律師
      被上訴人    乙○○      .
右當事人間請求離婚等事件，上訴人對於中華民國八十九年三月十日臺灣板橋地方法
院八十八年度婚字第二九二號第一審判決提起上訴，本院判決如左：
    主    文
上訴駁回。
第二審訴訟費用由上訴人負擔。
    事    實
甲、上訴人方面：
一、聲明：
  (一)原判決廢棄。
  (二)准上訴人與被上訴人離婚。
  (三)兩造所生之女李羿潔（民國八十四年八月二日生）權利義務之行使負擔由上訴人
    任之。
二、陳述：除與原判決記載相同者，茲引用之外，補陳略稱：
    被上訴人串通訴外人宋國進恐嚇、傷害上訴人部分雖經不起訴處分，惟被上訴人
    確已引外力介入婚姻，並懷疑上訴人外遇，且對上訴人日夜逼供已達非常人所能
    忍受之程度，又不支持上訴人之合夥事業，甚而反對、破壞，對上訴人精神虐待
    已構成「不堪同居之虐待」，兩造之婚姻實已難以維持。
三、證據：除援用第一審所提證據外，補提：錄音帶譯文五份（見本院卷第二八頁至
    五一頁）、陳棋炎合著民法親屬新論第二二二、二二三頁（見本院卷第五二頁）
    、法學叢刊第一二三期第八六、八七頁（見本院卷第一二七、一二八頁）等件影
    本為證，並聲請傳訊證人楊翠紅為證。
乙、被上訴人方面：
一、聲明：上訴駁回。
二、陳述：除與原判決記載相同者，茲引用之外，補陳略稱：
  (一)被上訴人晚上不給上訴人開門，僅係對上訴人在外花天酒地之一種抗議。
  (二)被上訴人雖為上班族，惟娘家生活安定，可幫忙照顧女兒，若判離婚，希望有監
    護權；否則至少有探視權，每月第二禮拜星期六、日、一帶孩子外宿（由被上訴
    人前往接孩子，上訴人接回住處），父親不得以任何理由搪塞、阻止孩子與被上
    訴人會面，孩子的住處、電話隨時告知，一星期通電話二次，每年固定寒暑假接
    回台南住，暑假一個月寒假過年時一星期，再依孩子意願酌情增減，若上訴人未
    盡監護之責或違反探視權之約定，須放棄監護權，不得異議。
三、證據：除援用第一審所提證據外，並聲請傳訊證人許選玉到庭做證。
    理    由
一、上訴人主張：兩造於民國（下同）八十一年間結婚，八十四年產下一女李羿潔，
    因被上訴人不願上訴人攜女兒返回新竹老家探望父母，造成祖孫疏離；被上訴人
    身為人媳，未照顧且反對上訴人照顧罹患中風之上訴人母親；懷疑上訴人有外遇
    ，沒收上訴人鑰匙，不讓上訴人返家，於八十六年三月二十八日晚上十一時許竟
    串通訴外人宋國進與宋之友人等三人到公司圍毆、並恐嚇上訴人；復於八十六年
    四月間因細故被上訴人打電話至公司大吵，撕毀桌上製圖，影響公司業務之進展
    ，上訴人實不堪被上訴人同居之虐待，且兩造自八十六年十月十三日簽訂離婚協
    議書，迄今已九個月，均未再同居過，顯示雙方愛情基礎已喪失，婚姻已生破綻
    ，難以繼續維持，為此依民法第一千零五十二條第一項第三款及同條第二項之規
    定，訴請判決離婚等語。
二、被上訴人則以：被上訴人如不願攜女兒返家探望父母，即不可能還回去探望五次
    ，是因上訴人經常未歸，不給付生活費用，返家探望父母之次數當然不多；被上
    訴人夜晚不開門讓上訴人進門，係一種抗議；上訴人之母於八十三年十月中風，
    被上訴人即負起媳婦責任，細心照料，迄八十四年四月五日出院為止，無一日間
    斷，且上訴人更於八十四年六月上訴人駕車外出時，明知被上訴人當時已懷孕七
    、八個月，卻不顧胎兒安全，突然急踩油門，車子往前衝至速度高達一百一十公
    里後又猛踩煞車，企圖造成被上訴人流產，受精神虐待者為被上訴人；被上訴人
    至上訴人公司大吵，或有過失之處，惟係因忍隱多年始爆發之故；又被上訴人係
    在糊里糊塗之情形下與上訴人簽寫離婚協議書，被上訴人不願離婚；若真判決離
    婚，亦希望有孩子歸被上訴人監護，或至少須有探視權等語資為抗辯。
三、上訴人主張兩造於民國八十一年一月一日結婚，婚後育有一女李羿潔之事實，業
    據其提出戶口名簿一份及戶籍謄本二件為證，自堪信為真實。
四、本件應審究者為：被上訴人對上訴人是否有不堪同居之虐待情事，及兩造之婚姻
    是否已難以維持？經查：
  (一)按婚姻係以夫妻之共同生活為目的，配偶應互相協力保持其共同生活之圓滿、安
    全及幸福，因而夫妻應互相尊重以增進情感之和諧，防止家庭暴力發生，此為維
    繫婚姻所必要，家庭之美滿，端賴夫妻雙方相敬如賓、互愛、互信、互諒，始期
    有成。次按民法第一千零五十二條第一項第三款所謂不堪同居之虐待，係指予以
    身體上或精神上不可忍受之痛苦，致不堪繼續同居者而言，如非客觀上已達於此
    程度，不容夫妻之一方以主觀之見解，任意請求與他方離婚（最高法院三十四年
    上字第三九六八號判例參照）。
  (二)本件被上訴人因懷疑上訴人有外遇之情，而打電話至工廠詢問上訴人，及向證人
    即上訴人之嫂楊翠紅提及上訴人有外遇之事，固據上訴人提出錄音帶譯文及證人
    楊翠紅於本院證述明確，且為被上訴人所不爭，然依上訴人提出之錄音帶譯文內
    容觀之，被上訴人抱怨上訴人有事並不與其商量，甚而隱瞞，如上訴人與人合夥
    後再投資合夥奶瓶之事，被上訴人於上訴人投資後始知悉，因而認不獲尊重之情
    ，堪見上訴人平日即少主動與被上訴人溝通，甚而有所隱瞞，致被上訴人易生誤
    會，此由上訴人稱宋國進提供不實訊息予被上訴人，致被上訴人懷疑上訴人可能
    有外遇之情者可知（見本院卷第一一七頁）。而上訴人自承其確有早出晚歸、夜
    不歸宿之情，且因宋國進又從中挑撥，是被上訴人因而懷疑上訴人可能有外遇，
    而予查勤、質問，甚而向證人發洩，自非屬無端啟釁，亦非全可歸責於被上訴人
    ，上訴人本身亦難辭其咎。上訴人雖以其係因創業之初，經濟不甚寬裕，須利用
    下班後時間賺取生活費用，致被上訴人心生不滿云云，惟夫妻共同生活，精神重
    於物質，於被上訴人不滿其重事業而輕家庭時，上訴人自應與被上訴人儘量溝通
    ，乃竟採取逃避態度甚而竟夜不歸宿，益增被上訴人認上訴人可能有外遇之懷疑
    ，而採取更加激烈之對待態度，如此惡性循環，夫妻關係自不易改善，此之結果
    當非可全歸責於被上訴人。
  (三)上訴人雖主張被上訴人教唆、串通訴外人宋國進傷害、恐嚇並意圖殺害上訴人等
    語，惟上訴人就其所主張被上訴人有恐嚇等犯行而對之提起之刑事告訴，業據台
    灣台北地方法院檢察署檢察官以八十七年度偵字第二五九四八號偵查後處分不起
    訴，並經台灣高等法院檢察署八十八年議字第一二八０號駁回上訴人之再議確定
    在卷，有台灣高等法院檢察署處分書一件在卷可憑，並為兩造所不爭執，是並無
    證據證明被上訴人有教唆訴外人宋國進傷害、恐嚇及意圖殺人之事實，縱如上訴
    人所述，被上訴人於知悉其為人毆打後，仍有欣喜之情，亦不足以證明其有教唆
    他人傷害上訴人之情，況兩造間本即有心結存在，上訴人不思化解，反以逃避態
    度待之，致被上訴人須借用宋國進之力，俾上訴人能改善對被上訴人態度，其此
    舉固有不當，惟並無法證明被上訴人有何對上訴人為不堪同居虐待之情事，上訴
    人以此主張被上訴人對其為身體上不堪同居虐待之行為，亦無可採。
  (四)再依上訴人提出之譯文內容觀之，上訴人與人合夥，原約定股東之妻均不得介入
    ，然事實上合夥之帳目由股東之妻管理，外包亦由股東之妻負責，此為兩造均不
    爭之事實，而被上訴人認上訴人之個性，並不適合與人合夥，乃反對上訴人合夥
    ，然於合夥後，他合夥人並未遵守約定，由該合夥人之妻介入管帳，上訴人竟容
    忍之，被上訴人自有所不滿，乃上訴人嗣後復隱瞞被上訴人而再投資該合夥人之
    奶瓶生意，被上訴人隱忍多時，於知悉上訴人為使合夥事業節稅之故，同意該合
    夥人提議申報全年所得新台幣六十萬元，經以電話詢問上訴人，上訴人不耐而掛
    其電話，遂爆發其隱忍多時之不滿情緒，至上訴人工廠摔電話，撕製圖，行為固
    有不當，且縱有損及上訴人之顏面，惟此係因未獲上訴人尊重之一時氣憤，尚難
    以此即遽認上訴人受有不堪同居之虐待。
  (五)被上訴人與上訴人之父母相處不佳，感情不睦，被上訴人因此曾向親友鄰人表示
    ：不想回去新竹老家，不想看到其公公的臉，以免生氣等語，以發洩對其公婆之
    不滿，惟未曾於上訴人之父母對其責備時當面回嘴，或有何直接之言語或精神上
    之重大侮辱等情，業據被上訴人陳明在卷，且為上訴人所不爭執，則被上訴人此
    種對他人傳述其與公婆不睦之事，道德倫常上固有不妥，惟衡諸常情，尚難即謂
    被上訴人此種對他人發洩情緒之情事，在民法上已構成對上訴人不堪同居之虐待
    ，而被上訴人既與公婆相處不佳，心理上因此不願經常協同孩子回公婆家，以免
    衝突，即屬常情，況上訴人亦自承自八十四年八月二日兩造之女兒出生，至八十
    六年十一月十三日兩造簽訂離婚協議書前，在被上訴人勉為其難之情形下，仍攜
    同女兒返回老家五次，則上訴人列舉此等細節瑣事推認被上訴人已對其有精神上
    不堪同居虐待之情事，並不足取。
  (六)上訴人又稱被上訴人不照顧中風之婆婆，惟為被上訴人否認，上訴人又未舉證以
    實其說，是其以此認受有被上訴人不堪同居虐待，亦無足採。
  (七)綜上所述，上訴人以上述事由主張受有被上訴人不堪同居之虐待，尚難採取。
  (八)被上訴人以上訴人未給付生活費用，於被上訴人生產時亦未支付費用及僅探視二
    天，暨於懷孕時受上訴人虐待之情，縱使屬實，亦僅係被上訴人得否訴請法院判
    決離婚，與本案之判決不生影響，並予敘明。
五、次按夫或妻依民法第一千零五十二條第二項規定請求離婚，必須有民法第一千零
    五十二條第一項所列十款以外可歸責於夫或妻之事由，且其事由甚為重大，已達
    難以維持婚姻之程度，始足當之（最高法院八十三年度台上字第一三一九號判決
    參照）。查兩造雖曾於八十六年十月十三日簽訂離婚協議書，且於同年十月二十
    日上訴人攜女離家後即未再同居，惟協議離婚並未辦理登記之事實，為兩造所不
    爭執，是其協議離婚因未登記並不生效力，此乃法律基於尊重雙方之意願，以辦
    理離婚登記作為離婚之要件，俾當事人得慎重考慮之目的而設，是兩造既未辦理
    離婚登記，即不得再執一造曾立下協議書之事實主張其為難以維持婚姻之重大事
    由。至兩造迄未再有同居之事實，除兩造迭有與上訴人父母相處上之爭執外，尚
    涉及當時上訴人對被上訴人告訴前開恐嚇及教唆殺人未遂之案件尚在偵查中，已
    見前述，且上訴人堅決要與被上訴人離婚，而離家出走，其未同居之原因並不單
    純，惟並無證據證明係因可歸責於被上訴人之事由所致，自難認有何可歸責於被
    上訴人重大事由，而得依民法第一千零五十二條第二項之規定，訴請離婚，是上
    訴人併依該項規定請求判決離婚，亦屬無據。
六、綜上所述，本件上訴人主張被上訴人有不堪同居之虐待情事，為不足採，被上訴
    人抗辯尚屬可信。上訴人執此及以兩造間有難以維持婚姻之重大事由，請求法院
    判決離婚及子女之監護權云云，自屬無據，不應准許。原審為上訴人敗訴之判決
    ，並無不合。上訴意旨指摘原判決不當，求予廢棄改判，為無理由，應予駁回。
七、據上論結，本件上訴為無理由，依民事訴訟法第四百四十九條第一項、第七十八
    條，判決如主文。
中      華      民      國    八十九    年    十二    月      十二    日
                              民事第十六庭
                                  審判長法  官  阮  富  枝
                                        法  官  王  聖  惠
                                        法  官  周  美  月
右正本係照原本作成。
上訴人如不服本判決，應於收受送達後二十日內向本院提出上訴書狀，其未表明上訴
理由者，應於提出上訴後二十日內向本院補提理由書狀（均須按他造當事人之人數附
繕本）上訴時應提出委任律師或具有律師資格之人之委任狀；委任有律師資格者，另
應附具律師及格證書及釋明委任人與受任人有民事訴訟法第四百六十六條之一第一項
但書或第二項（詳附註）所定關係之釋明文書影本。
中      華      民      國    八十九    年    十二    月      十五      日
                                        書記官   陳  啟  文
附註：
民事訴訟法第四百六十六條之一（第一項、第二項）：
對於第二審判決上訴，上訴人應委任律師為訴訟代理人。但上訴人或其法定代理人具
有律師資格者，不在此限。
上訴人之配偶、三親等內之血親、二親等內之姻親，或上訴人為法人、中央或地方機
關時，其所屬專任人員具有律師資格並經法院認為適當者，亦得為第三審訴訟代理人
。


司法院資訊處製作；財團法人民間司法改革基金會備份。
